【裁判字號】    97,台上,395
【裁判日期】    970306
【裁判案由】    請求遷讓房屋等
【裁判全文】
最高法院民事判決              九十七年度台上字第三九五號
上  訴  人  甲○○
訴訟代理人  陳適庸律師
上  訴  人  乙○○
            丙○○
            丁○○
共      同
訴訟代理人  林富村律師
上列當事人間請求遷讓房屋等事件，兩造對於中華民國九十五年
十月十八日台灣高等法院第二審判決（九十四年度重上字第四○
二號），各自提起上訴，本院判決如下：
    主  文
原判決關於駁回上訴人甲○○之上訴及命其再為給付，暨駁回上
訴人乙○○、丙○○、丁○○請求甲○○將如第一審判決附表一
編號3、5-9、11-15、17-21、23-28 所示建物之雨庇、陽台回復
原狀，遷讓返還該附表所示建物，暨自民國九十三年四月八日起
至遷讓返還房屋日止，按月給付新台幣一百九十二萬元之損害金
及其利息之訴，與各該訴訟費用部分均廢棄，發回台灣高等法院
。
    理  由
本件上訴人乙○○、丙○○、丁○○（下稱乙○○等）主張：對
造上訴人甲○○於民國九十一年六月五日與伊簽訂房屋租賃契約
（下稱系爭租約），承租伊所有坐落台北市○○○路○段二一○
號、二一二號等如第一審判決附表一（下稱附表一）所示房屋（
下稱系爭租賃物），約定每月租金新台幣（以下同）九十六萬元
，租賃期滿應將系爭租賃物返還與伊，如不即時遷讓，應按月給
付相當於五倍租金之違約金；另約定地下室若為停車場使用，進
出地下室、一樓之車道面積應由甲○○按樓層分擔購買，否則應
回復原無升降梯、車道之狀態。系爭租約之租期已於九十二年六
月五日屆滿，乃甲○○竟未回復原狀，返還租賃物，且未支付價
購車道之款項等情，爰依系爭租賃契約，求為命甲○○(一)給付三
百五十六萬八千五百七十二元及自九十三年三月二十九日起算之
法定遲延利息，(二)將附表一編號 3、5-9、11-15、17-21、23-28
所示建物（下稱系爭建物）之雨庇、陽台回復原狀，將系爭租賃
物遷讓返還，(三)自九十二年六月六日起至九十三年四月七日止，
按月給付損害金一百十五萬二千元及如附表三所示之利息；自九
十三年四月八日起至遷讓交還房屋之日止，按月給付損害金（即
違約金）一百九十二萬元及按法定利率計算遲延利息之判決（第
一審判命甲○○給付損害金一千零八十二萬五千零八十四元及如
附表三所示之利息，原審判命甲○○再給付上開(一)之本息，甲○
○對於損害金八十四萬元部分未聲明不服，該部分已告確定。另
原審駁回乙○○等其餘附帶上訴，乙○○等僅就請求甲○○將系
爭建物之雨庇、陽台回復原狀，遷讓返還系爭租賃物，暨給付自
九十三年四月八日起至遷讓返還房屋日止之損害金部分，提起第
三審上訴；其餘未繫屬本院者，不予贅述）。
上訴人甲○○則以：伊已依對造上訴人乙○○等之指示將系爭建
物回復原狀，並於九十二年十月七日至現場點交，縱乙○○等否
認伊於該日點交，仍不得謂伊非已依債之本旨提出給付。又伊既
應負回復原狀義務，則短暫之遲延應不為過，原約定之違約金顯
然過高；且系爭違約金為損害賠償預定之性質，乙○○等不得更
請求遲延利息之賠償。況乙○○等遲不受領租賃物，亦與有過失
，伊並得以押租金三百萬元主張抵銷等語，資為抗辯。
原審維持第一審所為命甲○○給付一千零八十二萬五千零八十四
元本息部分之判決，駁回甲○○之上訴（已確定之八十四萬元除
外），並廢棄第一審所為駁回乙○○等關於一百三十四萬零二百
八十八元本息部分之訴，改命甲○○再為該部分之給付；暨駁回
乙○○等關於請求甲○○將系爭建物回復原狀，遷讓返還系爭租
賃物及給付自九十三年四月八日起至遷讓返還房屋日止之損害金
部分之附帶上訴，係以：甲○○於九十一年六月五日向乙○○等
承租系爭租賃物，租期至九十二年六月五日止，每月租金九十六
萬元，甲○○並交付押租保證金三百萬元，租期屆滿後兩造未續
租。乙○○等主張依系爭租約第二十一條約定，甲○○於租期屆
滿後應價購車道，給付伊三百五十六萬八千五百七十二元，甲○
○雖抗辯該約定係以不能之給付為標的，依民法第二百四十六條
第一項規定應屬無效云云。惟系爭租約第二十一條約定「退租時
地下室若依原設計為停車場使用時，進出地下室壹樓車道面積由
每層平均分擔購買，否則回復原無升降梯狀態，屬甲方（即乙○
○等）所有」，契約訂立時，系爭房屋第六至十二層均係甲○○
所有，其餘每層則為乙○○等所有，甲○○至租期屆滿後之九十
二年七月十日始將其房屋出售他人，是系爭租約第二十一條約定
，於訂約當時客觀上並非給付不能，乃租期屆滿後，甲○○將房
屋出售他人，始生給付不能，該約定尚非以不能之給付為標的，
應為有效。又因甲○○已非系爭建物共有人，而無法回復原狀，
屬可歸責於甲○○之事由致給付不能，乙○○等因而受有無法出
售其應有部分而取得價購款之損害，其請求債務不履行之損害賠
償，於法並無不合。關於其損害額為何，兩造均無法證明，且證
明顯有重大困難，經審酌系爭建物目前狀況及其經濟價值等情，
認乙○○所受損害，應以系爭建物價值之百分之七十計算；而該
車道面積為三十一‧七五平方公尺，即九‧六○四坪，依甲○○
原有房屋之面積比例計算，占該車道百分之四十五‧八三，即四
‧四○二坪，其餘五‧二○二坪為乙○○等所有，而系爭建物一
樓經鑑價結果為一坪九十八萬元，依此計算，甲○○應給付相當
於該車道面積五‧二○二坪價值之百分之七十即三百五十六萬八
千五百七十二元。其次，甲○○雖未將系爭建物雨庇、陽台部分
回復原狀，惟其辯稱係依對造上訴人丁○○之指示更換各該建物
之地磚、大門，並獲丁○○同意不處理陽台與雨庇問題等語，並
經在系爭租賃物經營世貿旅館股份有限公司之證人黃麗雪證述在
卷，另負責拆除系爭建物隔間及更新地磚、大門與管線暨粉刷之
證人丁佩雯亦證稱「伊受甲○○委託處理回復原狀，透過黃麗雪
將建材交給屋主選擇，室內地磚、鋁窗、浴室磁磚、水電管線均
全數更新。丁○○來了三次，伊都在場，油漆、管線均依其指示
完成，丁○○問伊為何不照圖面施工，伊回稱如回復原狀室內面
積會縮水，他說那就不用了。最後一次，他說二樓至六樓都可以
了」等語，堪信其抗辯屬實。乙○○等雖稱縱丁○○同意甲○○
回復原狀之方法，惟對其餘出租人不生效力云云；然由證人黃麗
雪所證丁○○一人出面處理系爭租約之簽訂、收取租金及租賃物
回復原狀等事宜及證人丁佩雯證稱挑選室內建材、驗收系爭建物
等相關事宜，亦均由丁○○出面處理等情，倘丁○○未經乙○○
等二人授權，何以其二人於系爭租約（期滿）後未催告甲○○遷
讓返還租賃物，而丁○○又何須前後三次勘驗回復原狀之成果，
又為何特別提出一樓升降梯及車道部分未處理之問題，顯有悖常
情。是甲○○主張系爭租約之相關事宜，均由丁○○代理乙○○
等二人處理，彼等對於丁○○所為，亦均未曾為反對之意思表示
等情，尚非子虛，符合民法第一百六十九條所定表見代理之要件
，乙○○等二人對於甲○○自應負授權人責任。故系爭建物雨庇
、陽台縱未回復原狀，並有管線外露問題，但既經丁○○同意，
應認此部分之租賃物已回復原狀；是乙○○等請求甲○○將雨庇
、陽台回復原狀，並將回復原狀後之房屋遷讓交還，尚非有據。
又乙○○等請求甲○○給付租期屆滿後之損害金，甲○○雖抗辯
伊已於九十二年十月七日依債務本旨提出給付，係乙○○等受領
遲延云云；惟按債權人對於已提出之給付，拒絕受領或不能受領
者，自提出時起，固負遲延責任，惟債務人所負債務仍屬存在，
僅其責任減輕，仍難認債務人已完成給付義務，此觀民法第二百
三十四條、第二百三十七條、第二百三十八條規定自明。甲○○
應於九十二年六月五日將系爭房屋回復原狀，並遷讓返還予乙○
○○○○○道部分，因兩造對系爭租約第二十一條之解釋不一致
，乙○○等一再要求將升降梯填平，惟第二十一條之約定應屬無
效，所謂回復原狀應回復如使用執照之平面圖，但甲○○因其餘
租賃物回復原狀之問題而未遷讓返還，難認其於系爭租約終止時
即遷讓返還附表一編號1、2所示建物。次按債權人預示拒絕受領
之意思，債務人得以準備給付之事情，通知債權人，以代提出，
民法第二百三十五條但書定有明文。證人黃麗雪證稱於九十二年
九、十月間通知丁○○已將系爭建物回復原狀，同年十月七日復
至現場處理點交等語，但乙○○等否認點交情事，並以甲○○未
回復原狀及遷讓返還租賃物為由提起本訴，顯以起訴方式預示拒
絕受領，甲○○非不得以準備給付事情通知乙○○等，以代提出
。甲○○於第一審九十三年四月一日之答辯狀表明已依乙○○等
指示回復原狀，可認該書狀繕本之送達即屬準備給付之通知，該
書狀於同年四月七日到達乙○○等，乃乙○○等仍拒絕受領，應
自翌日起陷於受領遲延。依上說明，甲○○自九十三年四月八日
起即不負遲延責任，惟仍應負自九十二年六月六日起至九十三年
四月七日止之遲延責任。查系爭租約第六條約定，甲○○於租賃
關係消滅後不即時遷讓返還房屋時，應給付租金五倍計算之違約
金，乙○○等請求按租金二倍計算違約金，固非無據；惟審酌甲
○○於系爭租約期滿前即告知不再續租，並協商回復原狀方法，
嗣因乙○○等預示拒絕受領致甲○○未按現況遷讓返還，甲○○
違約情節堪稱輕微，乙○○等係受有租賃物未能出租他人之租金
損失，暨租金轉投資之收益，其損害尚非重大等情，約定之違約
金應酌減至按每月租金一‧二倍即一百十五萬二千元為適當。九
十二年六月六日至九十三年四月七日共十個月又二日，其損害金
計一千零八十二萬五千零八十四元（依此計算應為1,152,000 元
〤10+1,152,000元〤2/30=11,596,800 元，第一審誤算，惟乙○
○等就誤算部分並未上訴，自不予以審酌）。又甲○○並未依租
賃契約拆除一樓及停車位，及將雨庇、陽台回復原狀，並回復水
電，復未依租賃契約第二十一條約定價購車道，乙○○等並無受
領遲延之問題，甲○○主張乙○○等與有過失，亦屬無據。末查
甲○○前已交付乙○○等押租金三百萬元，其依民法第三百三十
四條第一項規定，主張抵銷，並無不合。綜上所述，甲○○應給
付車道部分之損害金三百五十六萬八千五百七十二元、遲延遷讓
房屋之損害金一千一百五十九萬六千八百元，扣抵三百萬元押租
金後，尚應給付一千二百十六萬五千三百七十二元。第一審判命
甲○○給付一千零八十二萬五千零八十四元及如附表三所示之遲
延利息部分，尚無不合，惟仍不足一百三十四萬零二百八十八元
，甲○○應再為給付並加計自九十三年三月二十九日起算之法定
遲延利息；至於乙○○等逾此所為請求，則屬無據，應予駁回等
詞，為其判斷之基礎。
惟查系爭租約第二十一條約定「退租時地下室若依原設計為停車
場使用時，進出地下室壹樓車道面積由每層平均分擔購買，否則
回復原無升降梯狀態，屬甲方（即乙○○等）所有」，關於該條
約定之效力如何，原審先謂其非以不能之給付為標的，該約定有
效，惟因甲○○於租期屆滿後之九十二年七月十日將其所有之房
屋出售他人，致給付不能（見原判決第六頁）；繼則謂該條約定
應屬無效，所謂回復原狀係指回復至使用執照平面圖即可（見原
判決第一四頁第一五行以下），已有矛盾；且所謂車道由每層平
均分擔購買，其真意究係指買賣，抑僅由甲○○按其所有房屋面
積之比例支付金錢予乙○○等？倘其真意為買賣，則涉及標的物
即公寓大廈共有之車道所有權之移轉，其給付是否可能？如為後
者，則甲○○所負之義務僅為支付金錢，則縱其將原有房屋出售
他人，何以即得認其已陷於給付不能，而應負債務不履行損害賠
償責任？原審未予以釐清，即逕依債務不履行規定，認甲○○應
賠償三百五十六萬八千五百七十二元，自有可議。又原審判命甲
○○再為給付，係以甲○○應給付車道部分之損害金三百五十六
萬八千五百七十二元、遲延遷讓房屋之損害金一千一百五十九萬
六千八百元，以三百萬元押租金扣抵後，餘一千二百十六萬五千
三百七十二元，第一審僅判命甲○○給付一千零八十二萬五千零
八十四元，不足一百三十四萬零二百八十八元等詞為由；惟關於
遷讓房屋之損害金部分，原審既謂「其損害金原應為一千一百五
十九萬六千八百元，第一審誤算為一千零八十二萬五千零八十四
元，惟乙○○等就誤算部分並未上訴，自不予以審酌」等語，並
以一千零八十二萬五千零八十四元列計（見原判決第一六頁二二
行以下），則其嗣再以一千一百五十九萬六千八百元為計算基礎
，亦非一致。次按由自己之行為表示以代理權授與他人者，對於
第三人應負授權人之責任，必須本人有表見之事實，足使第三人
信該他人有代理權之情形存在，且須第三人基此表見之事實，主
張本人應負授權人之責任，若第三人不為此項主張，法院不得逕
將法律上之效果，歸屬於第三人。又所謂表見代理乃原無代理權
，但表面上足令人信為有代理權，故法律使本人負一定之責任，
倘確有授與代理權之事實，即非表見代理，自無該條之適用，本
院六十年台上字第二一三○號、六十二年台上字第七八二號判例
可資參照。原審認乙○○等二人應依民法第一百六十九條規定，
負授權人之責任，自係認丁○○實未經乙○○等二人授與代理權
，原為無權代理；惟其又稱「倘丁○○未經乙○○等二人授權，
何以其二人於系爭租約（期滿）後未催告甲○○遷讓返還系爭租
賃物，而丁○○又何須前後三次勘驗回復原狀成果，又為何特別
提出一樓昇降梯及車道部分未處理之問題，顯有悖常情」等語（
見原判決第十頁二二行以下），似認丁○○已獲乙○○等二人授
權，乃有權代理，亦見矛盾；況焦威係一再陳稱「陽台、雨庇係
對造之代表人丁○○同意維持現狀」等語（見一審重訴字卷一三
五頁、原審卷五○、五二、八九、九○、一六九、一七○、一七
三頁），顯係主張丁○○係獲乙○○等二人授權，為有權代理，
則原審逕認乙○○等二人應依表見代理規定，負授權人責任，於
法亦有未合。再者，甲○○抗辯其已依約將系爭租賃物回復原狀
，並通知出租人於九十二年十月七日交屋，已依債之本旨提出給
付，因出租人受領遲延，其不負遲延責任等語，並舉證人黃麗雪
之證言為證。乃原審對於其上開抗辯悉未調查究明甲○○是否自
斯時起即不負遲延責任，竟以乙○○等否認點交，且提起訴訟為
由，認其係以起訴之方式預示拒絕受領，並以甲○○九十三年四
月一日答辯狀之送達為準備給付之通知，而認甲○○自九十三年
四月八日起不再負回復原狀之遲延責任云云，自嫌粗疏；且甲○
○上開書狀係應訴之答辯，依其內容，何以得認屬民法第二百三
十五條但書所稱「以準備給付之事情通知債權人」，亦欠明瞭。
另原審先謂「車道部分回復原狀係指回復至使用執照平面圖」、
「系爭建物雨庇、陽台未回復，係丁○○代理乙○○等二人同意
，應認已回復原狀」、「乙○○等自該期日之翌日（指九十三年
四月八日）起陷於受領遲延」（見原判決第一四頁一六行、第一
三頁倒數第四行以下），嗣又稱「甲○○未依租賃契約拆除一樓
及停車位，將系爭建物之雨庇、陽台回復原狀及回復水電……，
乙○○等並無受領遲延之問題」（原判決第一六頁倒數第二行以
下至一七頁），其認定事實多所矛盾。甲○○是否已依約回復原
狀，並依債之本旨提出給付及其提出給付之時間暨乙○○等有無
受領遲延等，與甲○○是否仍負有回復原狀義務及其應給付之違
約金若干，所關頗切，原審未予以釐清，本院尚無從為法律上之
判斷。末查債權人受領遲延時，債務人之債務仍然存在，債權人
非不得再請求給付。乙○○等縱遲延受領租賃物，亦不妨再為請
求；原審認乙○○等不得請求甲○○遷讓返還系爭租賃物，其理
由何在，未見敘明，有判決不備之理由之違法。兩造上訴論旨，
甲○○指摘原判決對其不利部分為不當，乙○○等就原判決駁回
其上開之訴部分，指摘其違誤，求予廢棄，均非無理由。又乙○
○等對於九十三年四月八日起至遷讓房屋之日止之損害金部分，
僅聲明請求加計按法定利率計算之遲延利息，而無計算利息之起
迄日，案經發回，應令其為完足之聲明，併此指明。
據上論結，本件兩造上訴均為有理由。依民事訴訟法第四百七十
七條第一項、第四百七十八條第二項，判決如主文。
中    華    民    國  九十七  年    三    月    六    日
                      最高法院民事第一庭
                          審判長法官  蕭  亨  國
                                法官  葉  勝  利
                                法官  高  孟  焄
                                法官  李  寶  堂
                                法官  童  有  德
      本件正本證明與原本無異
                                      書  記  官
中    華    民    國  九十七  年    三    月   二十   日
                                                      Ｅ


司法院資訊處製作；財團法人民間司法改革基金會備份。
